---
title: "ESTADÍSTICA NO PARAMÉTRICA Parte I"
output:
  html_document: default
  pdf_document: default
---

```{r setup, include = FALSE}

knitr::opts_chunk$set(echo = TRUE)

```

### Dependencies
```{r, warning = FALSE, message = FALSE}
library(tidyverse)
#install.packages('reticulate')
#CUANDO: Do you want to install from sources the package which needs compilation? (Yes/no/cancel) Y
library(reticulate) 
library(stats)
library(stats4)
library(ggplot2)
library(lubridate)
library(XML)
library(jsonlite)
library(httr)
library(ggplot2)
library(ggpubr)
library(plotly)
library(scales)
library(dplyr)
#install.packages('ggthemes')
library(ggthemes)
library(httr)
library(xml2)
library(MASS)

```

# Busquemos Datos

### Importador de datos de Precios de Gasolinas en Estaciones de Servicio

Los datos fueron tomados de: 
* Places: https://bit.ly/2V1Z3sm
* Prices: https://bit.ly/2JNcTha
* Serie de tiempo: https://www.cre.gob.mx/da/Precios_promedio_diarios_y_mensuales_en_estaciones_de_servicio.xlsx

Nota al margen, tenemos una herramienta en desarrollo disponible en: https://analyticsboutique.github.io/Precios-en-EDS/

```{r}
# Cargar XML desde una URL
var_url <- 'https://bit.ly/2V1Z3sm'
response <- GET(var_url)
xml_content <- content(response, as = "text", encoding = "UTF-8")
tree <- read_xml(xml_content)

# Si quisieras cargar un archivo local:
# tree <- read_xml('places.xml')

root <- xml_root(tree)

#root
```

```{r}
# Extraemos los elementos del XML
ID <- c()
name <- c()
cre_id <- c()
lng <- c()
lat <- c()

items <- xml_find_all(root, ".//place")  

for (item in items) {
    ID <- c(ID, xml_attr(item, "place_id"))
    name <- c(name, xml_text(xml_find_first(item, ".//name")))
    cre_id <- c(cre_id, xml_text(xml_find_first(item, ".//cre_id")))
    lng <- c(lng, xml_text(xml_find_first(item, ".//location/x")))
    lat <- c(lat, xml_text(xml_find_first(item, ".//location/y")))
}

```

```{r}
# Imprime el número de registros
length(ID)
length(name)
length(cre_id)
length(lat)
length(lng)
```

```{r}
# Convertimos a DATAFRAME
Gasolinerias <- data.frame(ID = ID, name = name, cre_id = cre_id, lat = lat, lng = lng)

# Muestra las primeras filas del dataframe
#head(Gasolinerias)
tail(Gasolinerias)
```

```{r}
#
var_url <- 'https://bit.ly/2JNcTha'
response <- GET(var_url)
xml_content <- content(response, as = "text", encoding = "UTF-8")
tree <- read_xml(xml_content)

# Si quisieras cargar un archivo local:
# tree <- read_xml('prices.xml')

root <- xml_root(tree)

#root
```

```{r}
# Extraemos los elementos del XML
ID <- c()
tipo <- c()
gas_price <- c()

# Asumiendo que 'place' es el nombre del nodo
items <- xml_find_all(root, ".//place")

for (item in items) {
    ID <- c(ID, xml_attr(item, "place_id"))
    tipo <- c(tipo, xml_attr(xml_children(item)[[1]], "type"))
    gas_price <- c(gas_price, xml_text(xml_find_first(item, ".//gas_price")))
}

```

```{r}
# Imprime el número de registros
print(length(ID))
print(length(tipo))
print(length(gas_price))

```

```{r}
# Convertimos a DATAFRAME
Precios <- data.frame(ID = ID, tipo = tipo, gas_price = gas_price)

# Muestra las primeras filas del dataframe
#head(Precios)
tail(Precios)
```

```{r}
# Seleccionamos por tipo de gasolina
Precios_regular <- Precios[Precios$tipo == 'regular', ]

# Muestra las primeras filas del dataframe
head(Precios_regular)

```

```{r}
# Seleccionamos por tipo de gasolina
Precios_premium <- Precios[Precios$tipo == 'premium', ]

# Muestra las primeras filas del dataframe
head(Precios_premium)

```

```{r}
# Seleccionamos por tipo de gasolina
Precios_diesel <- Precios[Precios$tipo == 'diesel', ]

# Muestra las primeras filas del dataframe
head(Precios_diesel)

```

```{r}
# Juntamos datos:

# Regular
Gasolinerias_Precios <- Gasolinerias

Gasolinerias_Precios <- merge(Gasolinerias_Precios, Precios_regular, by = 'ID', all = TRUE)

# Juntamos datos:

Gasolinerias_Precios <- Gasolinerias_Precios %>%
  rename(regular = gas_price) 

Gasolinerias_Precios <- Gasolinerias_Precios[ , c("ID", "name", "cre_id", "lat", "lng", "regular")]

# Muestra las primeras filas del dataframe
head(Gasolinerias_Precios)

```

```{r}
# Premium
Gasolinerias_Precios <- merge(Gasolinerias_Precios, Precios_premium, by = 'ID', all = TRUE)

Gasolinerias_Precios <- Gasolinerias_Precios %>%
  rename(premium = gas_price) 

Gasolinerias_Precios <- Gasolinerias_Precios[ , c("ID", "name", "cre_id", "lat", "lng", "regular", "premium")]

# Muestra las primeras filas del dataframe
head(Gasolinerias_Precios)

```

```{r}
# Diesel
Gasolinerias_Precios <- merge(Gasolinerias_Precios, Precios_diesel, by = 'ID', all = TRUE)

Gasolinerias_Precios <- Gasolinerias_Precios %>%
  rename(diesel = gas_price)

Gasolinerias_Precios <- Gasolinerias_Precios[ , c("ID", "name", "cre_id", "lat", "lng", "regular", "premium", "diesel")]

# Muestra las primeras filas del dataframe
head(Gasolinerias_Precios)

```

```{r}
# Verificar valores NA y revisar

Gasolinerias_Precios[is.na(Gasolinerias_Precios$ID), ]

```

```{r}
# Datos Finales:
write.csv(Gasolinerias_Precios, 'Gasolinerias_Precios.csv', row.names = FALSE, fileEncoding = 'UTF-8')

```

# Kernel

### Epanechnikov

$$K(t) = \frac{3}{4}(1 - t^2) \text{ con } |t| < 1$$

```{r}
# Soporte
t <- seq(from = -1.0, to = 1.0, by = 0.1)

# Kernel
K <- (3/4) * (1 - t^2)

```

```{r}
# Datos
data <- data.frame(t = t, K = K)

# Gráfica Kernel
ggplot(data, aes(x = t, y = K)) +
  geom_line(color = 'darkblue') +
  labs(title = 'Kernel Epanechnikov', x = 't', y = 'K') +
  theme_minimal(base_family = 'Times New Roman') +
  theme(
    plot.title = element_text(hjust = 0.5, vjust = 1, size = 14, color = 'black'),
    axis.title = element_text(size = 14, color = 'black'),
    axis.text = element_text(size = 12, color = 'black')
  ) +
  theme(plot.title = element_text(hjust = 0.5)) +
  theme(aspect.ratio = 1)

# Ajustar tamaño de la gráfica
ggsave("Kernel_Epanechnikov.png", width = 5, height = 5)

```

### Gauss:

$$K(t) = \frac{1}{\sqrt{2 \pi}} e^{-\frac{1}{2} t^2} \text{ con } |t| < \infty$$

```{r}
# Soporte
t <- seq(from = -3.0, to = 3.0, by = 0.1)

# Kernel
K <- (1 / (2 * pi)) * (exp(-0.5 * t^2))

```

```{r}
# Datos
data <- data.frame(t = t, K = K)

# Gráfica Kernel
ggplot(data, aes(x = t, y = K)) +
  geom_line(color = 'darkblue') +
  labs(title = 'Kernel Gauss', x = 't', y = 'K') +
  theme_minimal(base_family = 'Times New Roman') +
  theme(
    plot.title = element_text(hjust = 0.5, vjust = 1, size = 14, color = 'black'),
    axis.title = element_text(size = 14, color = 'black'),
    axis.text = element_text(size = 12, color = 'black')
  ) +
  theme(plot.title = element_text(hjust = 0.5)) +
  theme(aspect.ratio = 1)

# Ajustar tamaño de la gráfica
ggsave("Kernel_Gauss.png", width = 5, height = 5)

```

### Aplicación de Kernel Gaussiano

```{r}
# Revisemos los datos:
head(Gasolinerias_Precios)

```

```{r}
# ¿Qué tipo de datos tenemos?
str(Gasolinerias_Precios)

```

```{r}
# Seleccionemos tipo de combustible
Combustible <- 'regular' # regular, premium, diesel

# Seleccionamos GRID:
grid <- seq(15, 30, length.out = 200) # valor_min, valor_max, particiones

# Definir la variable X
X <- Gasolinerias_Precios[ , c(Combustible) ] %>%
  as.numeric()

# Empezar la gráfica
plot_data <- data.frame(X) %>%
  filter( X > 15 )

X <- plot_data$X

# Crear la gráfica base
p <- ggplot(plot_data, aes(x = X)) +
  geom_rug() +
  labs(title = paste('Gráfica de densidad de gasolina tipo', Combustible),
       x = 'Precio MXN',
       y = 'Probability Density') +
  theme_minimal(base_size = 15)

# Añadir diferentes anchos de banda
for (bandwidth in c(0.1, 0.5, 1)) {
  kde <- density(X, bw = bandwidth, kernel = "epanechnikov") # "gaussian", "epanechnikov", "rectangular"
  kde_data <- data.frame(x = kde$x, y = kde$y)
  p <- p + geom_line(data = kde_data, aes(x = x, y = y), color = 10*bandwidth) +
    annotate("text", x = max(grid), y = max(kde$y), label = paste('bw =', bandwidth), 
             size = 3, color = 10*bandwidth)
}

# Mostrar la gráfica
p

```

## Prueba Kolmogorov-Smirnov para 2 samples

Esta es una prueba para la hipótesis nula de que se extraen 2 muestras independientes de la misma distribución continua. La hipótesis alternativa puede ser "bilateral", "menor" o "mayor". Alterntivamente:

\begin{eqnarray*}
    H_0 & : & \text{Las distribuciones son iguales} \\
    H_1 & : & \text{Las distribuciones son distintas}
\end{eqnarray*}

```{r}
# Retomemos nuestro Data Frame de Precios de gasolinas

head(Gasolinerias_Precios)

```

```{r}
# Seleccionamos 2 muestras con reemplazo

set.seed(123)  # Para reproducibilidad
Sample_1 <- sample(na.omit(Gasolinerias_Precios$regular), size = 50, replace = TRUE)

# Mostrar las primeras filas de la muestra
head(Sample_1)

```

```{r}
# Seleccionamos otra muestra con reemplazo

set.seed(321)  # Para reproducibilidad
Sample_2 <- sample(na.omit(Gasolinerias_Precios$regular), size = 50, replace = TRUE)

# Mostrar las primeras filas de la muestra
head(Sample_2)

```

```{r}
# Asegurarse de que las muestras sean vectores numéricos
Sample_1 <- as.numeric(Sample_1)
Sample_2 <- as.numeric(Sample_2)

# Realizamos la prueba

ks.test(Sample_1, Sample_2, alternative = 'two.sided')  # 'two.sided', 'less', 'greater'

```

```{r}
#
ks.test(Sample_1, Sample_2 + 0.001, alternative = 'two.sided')  # 'two.sided', 'less', 'greater'
```

```{r}
# Crear un data frame combinando los dos arreglos
# Calcular densidades
densidad1 <- density(Sample_1, bw = 0.1, kernel = "gaussian" )
densidad2 <- density(Sample_2, bw = 0.1, kernel = "gaussian")

# Crear un data frame con los valores de densidad
df_densidad <- data.frame(
  x = c(densidad1$x, densidad2$x),
  y = c(densidad1$y, densidad2$y),
  grupo = rep(c("Sample 1", "Sample 2"), 
              times = c(length(densidad1$x), length(densidad2$x)))
)

# Graficar con ggplot
ggplot(df_densidad, aes(x = x, y = y, color = grupo, fill = grupo)) +
  geom_line(linewidth = 1) +
  geom_area(alpha = 0.3, position = "identity") +
  labs(title = "Densidad de Kernel con density()", 
       x = "Valor", y = "Densidad") +
  theme_minimal()
```

```{r}
# Seleccionamos 2 muestras con reemplazo pero para zonas del país

# NOROESTE
Sample_NO <- Gasolinerias_Precios %>%
  filter(as.numeric(lat) > 28 & as.numeric(lng) < -104) %>%
  pull(regular) %>%
  na.omit()

# Mostrar las primeras filas de la muestra
head(Sample_NO)

```

```{r}
# PENÍNSULA
Sample_PE <- Gasolinerias_Precios %>%
  filter(as.numeric(lng) > -91) %>%
  pull(regular) %>%
  na.omit()

# Mostrar las primeras filas de la muestra
head(Sample_PE)

```

```{r}
# Convertir a vectores numéricos si aún no lo son
Sample_NO <- as.numeric(Sample_NO)
Sample_PE <- as.numeric(Sample_PE)

# Realizamos la prueba
ks.test(Sample_NO, Sample_PE, alternative = 'two.sided')  # 'two.sided', 'less', 'greater'
```

```{r}
# Crear un data frame combinando los dos arreglos
# Calcular densidades
densidad1 <- density(Sample_NO, bw = 0.1, kernel = "gaussian" )
densidad2 <- density(Sample_PE, bw = 0.1, kernel = "gaussian")

# Crear un data frame con los valores de densidad
df_densidad <- data.frame(
  x = c(densidad1$x, densidad2$x),
  y = c(densidad1$y, densidad2$y),
  grupo = rep(c("Sample NO", "Sample PE"), 
              times = c(length(densidad1$x), length(densidad2$x)))
)

# Graficar con ggplot
ggplot(df_densidad, aes(x = x, y = y, color = grupo, fill = grupo)) +
  geom_line(linewidth = 1) +
  geom_area(alpha = 0.3, position = "identity") +
  labs(title = "Densidad de Kernel con density()", 
       x = "Valor", y = "Densidad") +
  theme_minimal()
```


```{r}
#
ks.test(Sample_NO, Sample_PE - 0.1, alternative = 'two.sided')  # 'two.sided', 'less', 'greater'
```
