---
title: "Intoduccion a R-Markdown"
author: "Benjamín Oliva"
date: "2025-02-20"
output: html_document
---

```{r setup, include=FALSE}
knitr::opts_chunk$set(echo = TRUE)

#install.packages("rmarkdown")
library(rmarkdown)

#getwd()
#setwd("/Users/benjamin/Documents/Personal/Cursos_CIDE/Estadistica_II_2025/Estadistica_II_2025/02 Código/R/Intro_to_Markdown")
#render("Introduccion.Rmd")
```

## R Markdown

R Markdown ofrece un marco de creación para la ciencia de datos. Puede utilizar un único archivo R Markdown para:

* Guardar y ejecutar código

* Generar informes de alta calidad que se puedan compartir con una audiencia

Los documentos R Markdown son totalmente reproducibles y admiten docenas de formatos de salida estáticos y dinámicos. 

## Chunks de código
Puede insertar rápidamente fragmentos de código en su archivo con

* El atajo de teclado Ctrl + Alt + I (OS X: Cmd + Opción + I)

* El comando Agregar fragmento en la barra de herramientas del editor

* O escribiendo los delimitadores de fragmento ```{r} y ```.

Cuando renderiza su archivo .Rmd, R Markdown ejecutará cada fragmento de código e incrustará los resultados debajo del fragmento de código en su informe final.

Opciones de chunk: La salida del fragmento se puede personalizar con opciones de knitr, argumentos establecidos en el {} de un encabezado de fragmento.Usamos cinco argumentos:

* include = FALSE evita que el código y los resultados aparezcan en el archivo final. R Markdown aún ejecuta el código en el fragmento y los resultados pueden ser utilizados por otros fragmentos.

* echo = FALSE evita que el código, pero no los resultados, aparezcan en el archivo final. Esta es una forma útil de incrustar figuras.

* message = FALSE evita que los mensajes generados por el código aparezcan en el archivo final.

* warning = FALSE evita que las advertencias generadas por el código aparezcan en el resultado final.

* fig.cap = "..." agrega un título a los resultados gráficos.

Para establecer opciones globales que se apliquen a cada fragmento de código de su archivo, llame a knitr::opts_chunk$set en un fragmento de código. Knitr tratará cada opción que pase a knitr::opts_chunk$set como un valor predeterminado global que se puede sobrescribir en los encabezados de fragmentos individuales.

## Example: Including Plots

```{r cars}
summary(cars)
```

Agregando gráfica:
```{r pressure, echo=FALSE}
plot(pressure)
```

knitr puede ejecutar código en muchos lenguajes además de R. Algunos de los motores de lenguaje disponibles incluyen:

* Python

* SQL

* Bash

* Rcpp

* Stan

* JavaScript

* CSS

* TODOS LOS DISPONIBLES: https://bookdown.org/yihui/rmarkdown/language-engines.html

Para procesar un fragmento de código utilizando un motor de lenguaje alternativo, reemplace la r al comienzo de la declaración del fragmento con el nombre del lenguaje:

```{bash}
#
```

