---
title: "Sesión de Práctica: Pruebas de Hipótesis"
subtitle: "Estadística II"
author: "Benjamín Oliva"
date: "`r Sys.Date()`"
output:
  html_document:
    toc: true
    toc_depth: 3
    toc_float: true
    number_sections: true
    theme: flatly
    highlight: tango
    code_folding: show
    df_print: paged
---

```{r setup, include=FALSE}
knitr::opts_chunk$set(
  echo = TRUE,
  message = FALSE,
  warning = FALSE,
  fig.align = "center",
  fig.width = 8,
  fig.height = 5
)
set.seed(42)
```

---

# Introducción y objetivos (5 min)

Esta sesión de práctica cubre el **Capítulo 9: Pruebas de Hipótesis** de las notas de clase. Al finalizar serás capaz de:

- Formular correctamente hipótesis nula ($H_0$) y alternativa ($H_a$).
- Distinguir entre pruebas de 1 cola y 2 colas.
- Identificar errores Tipo I ($\alpha$) y Tipo II ($\beta$), y calcular la potencia.
- Implementar en R pruebas para **medias**, **diferencias de medias**, **varianzas** y **proporciones**.
- Interpretar el **p-value** y tomar decisiones estadísticas.

**Distribución del tiempo:**

| Bloque | Tema | Duración |
|--------|------|----------|
| 1 | Conceptos fundamentales y errores | 25 min |
| 2 | Pruebas para medias (Z y T) | 25 min |
| 3 | Pruebas para diferencias de medias | 20 min |
| 4 | Pruebas para varianzas (Chi-cuadrada y F) | 20 min |
| 5 | Pruebas para proporciones | 15 min |
| 6 | Ejercicios integradores | 10 min |

---

# Bloque 1: Conceptos fundamentales (25 min)

## Elementos de una prueba estadística

Una prueba de hipótesis es una conjetura sobre alguna característica de una distribución de probabilidad. Se descompone en:

- **Hipótesis nula** ($H_0$): la afirmación que buscamos aceptar o rechazar.
- **Hipótesis alternativa** ($H_a$): válida si rechazamos $H_0$.

La **región de rechazo** $R$ está definida por:
$$R = \{x : T(x) > c\}$$
donde $T$ es la estadística de prueba y $c$ el valor crítico.

### Tipos de prueba

```{r tipos-prueba}
# Visualicemos las zonas de rechazo para los 3 tipos de prueba

par(mfrow = c(1, 3), mar = c(4, 4, 3, 1))
x <- seq(-4, 4, length.out = 500)
y <- dnorm(x)

# --- Prueba de 2 colas ---
plot(x, y, type = "l", lwd = 2, main = "2 colas: H₀: μ = μ₀ vs Hₐ: μ ≠ μ₀",
     xlab = "Z", ylab = "f(z)", col = "steelblue")
z_crit <- qnorm(0.975)
polygon(c(x[x >= z_crit], z_crit), c(y[x >= z_crit], 0),
        col = rgb(1, 0, 0, 0.3), border = NA)
polygon(c(-z_crit, x[x <= -z_crit]), c(0, y[x <= -z_crit]),
        col = rgb(1, 0, 0, 0.3), border = NA)
abline(v = c(-z_crit, z_crit), lty = 2, col = "red")
text(2.5, 0.15, paste0("zα/2 = ", round(z_crit, 3)), col = "red", cex = 0.8)

# --- Prueba de cola derecha ---
plot(x, y, type = "l", lwd = 2, main = "Cola derecha: H₀: μ = μ₀ vs Hₐ: μ > μ₀",
     xlab = "Z", ylab = "f(z)", col = "steelblue")
z_a <- qnorm(0.95)
polygon(c(x[x >= z_a], z_a), c(y[x >= z_a], 0),
        col = rgb(1, 0, 0, 0.3), border = NA)
abline(v = z_a, lty = 2, col = "red")
text(2.2, 0.15, paste0("zα = ", round(z_a, 3)), col = "red", cex = 0.8)

# --- Prueba de cola izquierda ---
plot(x, y, type = "l", lwd = 2, main = "Cola izquierda: H₀: μ = μ₀ vs Hₐ: μ < μ₀",
     xlab = "Z", ylab = "f(z)", col = "steelblue")
polygon(c(-z_a, x[x <= -z_a]), c(0, y[x <= -z_a]),
        col = rgb(1, 0, 0, 0.3), border = NA)
abline(v = -z_a, lty = 2, col = "red")
text(-2.2, 0.15, paste0("-zα = ", round(-z_a, 3)), col = "red", cex = 0.8)
```

## Errores Tipo I, Tipo II y potencia

| | $H_0$ cierta | $H_1$ cierta |
|---|---|---|
| **No rechazo $H_0$** | Decisión correcta | Error Tipo II ($\beta$) |
| **Rechazo $H_0$** | Error Tipo I ($\alpha$) | Decisión correcta |

- **Nivel de significancia**: $\alpha = P(\text{rechazar } H_0 \mid H_0 \text{ cierta})$
- **Potencia de la prueba**: $1 - \beta = P(\text{rechazar } H_0 \mid H_0 \text{ falsa})$

### Visualización de errores Tipo I y Tipo II

```{r errores-tipo}
par(mfrow = c(1, 1))

mu_0 <- 0      # Media bajo H0
mu_1 <- 1.5      # Media bajo H1 (verdadera)
sigma <- 1
n <- 25
se <- sigma / sqrt(n)

x_vals <- seq(mu_0 - 4*se, mu_1 + 4*se, length.out = 500)
y_h0 <- dnorm(x_vals, mean = mu_0, sd = se)
y_h1 <- dnorm(x_vals, mean = mu_1, sd = se)

# Valor crítico para alpha = 0.05, cola derecha
k <- mu_0 + qnorm(0.95) * se

plot(x_vals, y_h0, type = "l", lwd = 2, col = "steelblue",
     main = "Errores Tipo I y Tipo II",
     xlab = expression(bar(X)), ylab = "Densidad", ylim = c(0, max(y_h0, y_h1) * 1.1))
lines(x_vals, y_h1, lwd = 2, col = "darkgreen")

# Sombrear alpha (Error Tipo I)
idx_alpha <- x_vals >= k
polygon(c(k, x_vals[idx_alpha]), c(0, y_h0[idx_alpha]),
        col = rgb(1, 0, 0, 0.3), border = NA)

# Sombrear beta (Error Tipo II)
idx_beta <- x_vals <= k
polygon(c(x_vals[idx_beta], k), c(y_h1[idx_beta], 0),
        col = rgb(0, 0, 1, 0.2), border = NA)

abline(v = k, lty = 2, col = "red", lwd = 1.5)
legend("topright",
       legend = c(
         expression(paste("Distribución bajo ", H[0])),
         expression(paste("Distribución bajo ", H[1])),
         expression(paste("Error Tipo I (", alpha, ")")),
         expression(paste("Error Tipo II (", beta, ")"))
       ),
       col = c("steelblue", "darkgreen", rgb(1,0,0,0.5), rgb(0,0,1,0.4)),
       lwd = c(2, 2, 8, 8), cex = 0.8)
text(k, max(y_h0)*1.05, paste0("K = ", round(k, 3)), col = "red", cex = 0.9)
```

### Ejercicio 1.1: Calcula $\alpha$ y $\beta$

Dado $\mu_0 = 0$, $\mu_1 = 1.5$, $\sigma = 1$, $n = 16$ y un valor crítico determinado al 5%:

```{r ejercicio-1-1}
mu_0 <- 0
mu_1 <- 1.5
sigma <- 1
n <- 16
se <- sigma / sqrt(n)
alpha <- 0.05

# Valor crítico (cola derecha)
K <- mu_0 + qnorm(1 - alpha) * se
cat("Valor crítico K =", round(K, 4), "\n")

# Error Tipo I
alpha_calc <- pnorm(K, mean = mu_0, sd = se, lower.tail = FALSE)
cat("Error Tipo I (α) =", round(alpha_calc, 4), "\n")

# Error Tipo II
beta <- pnorm(K, mean = mu_1, sd = se, lower.tail = TRUE)
cat("Error Tipo II (β) =", round(beta, 4), "\n")

# Potencia
potencia <- 1 - beta
cat("Potencia (1 - β) =", round(potencia, 4), "\n")
```

> **Pregunta para TAREA:** ¿Qué ocurre con $\beta$ si aumentamos el tamaño de muestra $n$? Modifica `n` en el código anterior y observa el cambio.

---

# Bloque 2: Pruebas para medias (25 min)

## Prueba Z (varianza conocida)

Cuando conocemos $\sigma^2$, la estadística de prueba es:
$$Z = \frac{\bar{X} - \mu_0}{\sigma / \sqrt{n}}$$

### Ejemplo de las notas: Calificaciones (σ conocida)

> Una muestra de $n = 25$ alumnos con $\bar{X} = 8.091$ y $\sigma = 0.16$. Probar $H_0: \mu = 8$ vs $H_a: \mu \neq 8$ al 99% de confianza.

```{r prueba-z-ejemplo}
# Datos
x_bar <- 8.091
mu_0  <- 8
sigma <- 0.16
n     <- 25
alpha <- 0.01

# Estadística de prueba
Z <- (x_bar - mu_0) / (sigma / sqrt(n))
cat("Estadística Z =", round(Z, 4), "\n")

# Valor crítico (2 colas)
z_crit <- qnorm(1 - alpha/2)
cat("Valor crítico z_α/2 =", round(z_crit, 4), "\n")

# Decisión
cat("¿|Z| >= z_α/2?:", abs(Z) >= z_crit, "\n")
cat("Decisión:", ifelse(abs(Z) >= z_crit,
    "RECHAZAMOS H₀ — la media NO es 8",
    "NO rechazamos H₀"), "\n")

# p-value
p_value <- 2 * pnorm(abs(Z), lower.tail = FALSE)
cat("p-value =", format(p_value, scientific = TRUE), "\n")
```

### Visualización de la prueba Z

```{r visualizacion-z}
x_seq <- seq(-4, 4, length.out = 500)
y_seq <- dnorm(x_seq)

plot(x_seq, y_seq, type = "l", lwd = 2, col = "steelblue",
     main = "Prueba Z bilateral al 99%",
     xlab = "Z", ylab = "f(z)")

# Zonas de rechazo
polygon(c(x_seq[x_seq >= z_crit], z_crit), c(y_seq[x_seq >= z_crit], 0),
        col = rgb(1, 0, 0, 0.3), border = NA)
polygon(c(-z_crit, x_seq[x_seq <= -z_crit]), c(0, y_seq[x_seq <= -z_crit]),
        col = rgb(1, 0, 0, 0.3), border = NA)

abline(v = c(-z_crit, z_crit), lty = 2, col = "red")
abline(v = Z, lty = 1, col = "darkgreen", lwd = 2)

legend("topright",
       legend = c(paste0("z_α/2 = ±", round(z_crit, 3)),
                  paste0("Z_obs = ", round(Z, 3)),
                  "Zona de rechazo"),
       col = c("red", "darkgreen", rgb(1,0,0,0.5)),
       lwd = c(1, 2, 8), lty = c(2, 1, 1), cex = 0.8)
```

## Prueba T (varianza desconocida)

Cuando **no** conocemos $\sigma^2$, usamos $\hat{\sigma}$ y la distribución $t$:
$$T = \frac{\bar{X} - \mu_0}{\hat{\sigma} / \sqrt{n}} \sim t_{[n-1]}$$

### Ejemplo de las notas: Muestra pequeña con $\sigma$ desconocida

> Muestra de $n = 5$ de una normal con $\bar{X} = 183.1$, $\hat{\sigma} = 8.2$, $\alpha = 0.05$. Probar $H_0: \mu = 185$ vs $H_a: \mu < 185$.

```{r prueba-t-ejemplo}
x_bar  <- 183.1
mu_0   <- 185
s_hat  <- 8.2
n      <- 5
alpha  <- 0.05

# Estadística T
T_stat <- (x_bar - mu_0) / (s_hat / sqrt(n))
cat("Estadística T =", round(T_stat, 4), "\n")

# Valor crítico (cola izquierda)
t_crit <- qt(alpha, df = n - 1)
cat("Valor crítico -t_α =", round(t_crit, 4), "\n")

# Decisión
cat("¿T <= -t_α?:", T_stat <= t_crit, "\n")
cat("Decisión:", ifelse(T_stat <= t_crit,
    "RECHAZAMOS H₀",
    "NO rechazamos H₀ — no hay evidencia de que μ < 185"), "\n")

# p-value
p_value <- pt(T_stat, df = n - 1)
cat("p-value =", round(p_value, 4), "\n")
```

### Ejercicio 2.1: Temperaturas máximas en la CDMX

La Conagua reporta que históricamente la temperatura máxima promedio en abril en la CDMX es de 26°C con una desviación estándar poblacional conocida de $\sigma = 2.3°C$. Un grupo de estudiantes registró las temperaturas máximas (°C) durante 30 días de abril:

```{r ejercicio-2-1}
# Datos de temperaturas máximas (°C) en abril, CDMX
temperaturas <- c(27.1, 28.3, 26.5, 29.0, 25.8, 27.4, 28.9, 26.2, 27.7, 30.1,
                  26.8, 28.5, 27.3, 29.2, 26.0, 28.1, 27.6, 29.5, 25.4, 28.8,
                  27.0, 28.6, 26.9, 29.3, 27.8, 28.0, 26.7, 29.1, 27.5, 28.4)

# Exploremos los datos
cat("Resumen de temperaturas:\n")
summary(temperaturas)
cat("\nDesviación estándar muestral:", round(sd(temperaturas), 4), "\n")
hist(temperaturas, breaks = 8, col = "lightyellow", border = "steelblue",
     main = "Temperaturas máximas en abril (CDMX)",
     xlab = "Temperatura (°C)", ylab = "Frecuencia")
abline(v = 26, col = "red", lty = 2, lwd = 2)
legend("topright", "μ₀ = 26°C", col = "red", lty = 2, lwd = 2)

# Prueba Z: ¿Ha aumentado la temperatura promedio?
# H0: mu = 26  vs  Ha: mu != 26, con sigma conocida = 2.3
sigma_conocida <- 2.3
x_bar <- mean(temperaturas)
n <- length(temperaturas)
mu_0 <- 26
alpha <- 0.05

Z <- (x_bar - mu_0) / (sigma_conocida / sqrt(n))
z_crit <- qnorm(1 - alpha/2)
p_val <- 2 * pnorm(abs(Z), lower.tail = FALSE)

cat("\nMedia muestral:", round(x_bar, 4), "°C\n")
cat("Z =", round(Z, 4), "\n")
cat("Valor crítico z_α/2 =", round(z_crit, 4), "\n")
cat("p-value =", round(p_val, 4), "\n")
cat("Decisión:", ifelse(abs(Z) >= z_crit, "Rechazamos H₀", "No rechazamos H₀"), "\n")
```

### Ejercicio 2.2: Nivel de hemoglobina — Prueba T con `t.test()`

Un laboratorio clínico afirma que el nivel promedio de hemoglobina en hombres adultos sanos es de 15.5 g/dL. Se toman muestras de sangre de 12 pacientes:

```{r ejercicio-2-2}
# Niveles de hemoglobina (g/dL) de 12 pacientes
hemoglobina <- c(14.2, 15.1, 13.8, 14.9, 15.7, 14.5, 13.6, 15.3, 14.0, 14.8, 15.0, 14.3)

# Exploración de los datos
cat("n =", length(hemoglobina), "\n")
cat("Media muestral:", round(mean(hemoglobina), 4), "g/dL\n")
cat("Desv. estándar muestral:", round(sd(hemoglobina), 4), "g/dL\n")

boxplot(hemoglobina, horizontal = TRUE, col = "lightcyan",
        main = "Niveles de hemoglobina", xlab = "g/dL")
abline(v = 15.5, col = "red", lty = 2, lwd = 2)

# H0: mu = 15.5  vs  Ha: mu != 15.5 (varianza desconocida -> prueba T)
resultado <- t.test(hemoglobina, mu = 15.5, alternative = "two.sided", conf.level = 0.95)
print(resultado)

# Extraer componentes
cat("\nEstadística t =", round(resultado$statistic, 4), "\n")
cat("p-value =", round(resultado$p.value, 4), "\n")
cat("Intervalo de confianza:", round(resultado$conf.int, 4), "\n")
cat("Decisión:", ifelse(resultado$p.value < 0.05,
    "Rechazamos H₀ — el promedio difiere de 15.5",
    "No rechazamos H₀"), "\n")
```

> **Ejercicio para TAREA:** Cambia `alternative = "less"` para probar si el nivel es *menor* a 15.5 g/dL. ¿Cambia la decisión?

---

# Bloque 3: Pruebas para diferencias de medias (20 min)

## Varianzas conocidas (prueba Z)

$$Z = \frac{(\bar{X}_1 - \bar{X}_2) - \delta}{\sqrt{\frac{\sigma_1^2}{n_1} + \frac{\sigma_2^2}{n_2}}}$$

### Ejemplo de las notas: Diferencia de medias con σ conocida

> Dos muestras con datos del Cuadro 9.2: $\bar{X}_1 = 2.61$, $\bar{X}_2 = 2.38$, $n_1 = 50$, $n_2 = 40$, $\sigma_1 = 0.12$, $\sigma_2 = 0.14$. Probar $H_0: \mu_1 - \mu_2 = 0.20$ al 95%.

```{r dif-medias-z}
x1_bar <- 2.61; x2_bar <- 2.38
n1 <- 50; n2 <- 40
sigma1 <- 0.12; sigma2 <- 0.14
delta <- 0.20
alpha <- 0.05

# Estadística Z
Z <- ((x1_bar - x2_bar) - delta) / sqrt(sigma1^2/n1 + sigma2^2/n2)
z_crit <- qnorm(1 - alpha/2)

cat("Z =", round(Z, 4), "\n")
cat("z_α/2 =", round(z_crit, 4), "\n")
cat("Decisión:", ifelse(abs(Z) >= z_crit,
    "RECHAZAMOS H₀",
    "NO rechazamos H₀ — la diferencia es 0.20"), "\n")

p_val <- 2 * pnorm(abs(Z), lower.tail = FALSE)
cat("p-value =", round(p_val, 4), "\n")
```

## Varianzas desconocidas (prueba T)

$$T = \frac{(\bar{X}_1 - \bar{X}_2) - \delta}{\hat{\sigma}_p \sqrt{\frac{1}{n_1} + \frac{1}{n_2}}} \sim t_{[n_1 + n_2 - 2]}$$

donde $\hat{\sigma}_p = \sqrt{\frac{(n_1 - 1)\hat{\sigma}_1^2 + (n_2 - 1)\hat{\sigma}_2^2}{n_1 + n_2 - 2}}$

### Ejemplo: Diferencia de medias con σ desconocida

> Dos muestras del Cuadro 9.3: $\bar{X}_1 = 546$, $\bar{X}_2 = 492$, $n_1 = n_2 = 4$, $\hat{\sigma}_1 = 31$, $\hat{\sigma}_2 = 26$. Probar $H_0: \mu_1 - \mu_2 = 0$ vs $H_a: \mu_1 - \mu_2 > 0$ al 95%.

```{r dif-medias-t}
x1_bar <- 546; x2_bar <- 492
n1 <- 4; n2 <- 4
s1 <- 31; s2 <- 26
delta <- 0
alpha <- 0.05

# Varianza combinada
sp <- sqrt(((n1 - 1)*s1^2 + (n2 - 1)*s2^2) / (n1 + n2 - 2))
cat("σ̂_p =", round(sp, 3), "\n")

# Estadística T
T_stat <- ((x1_bar - x2_bar) - delta) / (sp * sqrt(1/n1 + 1/n2))
df <- n1 + n2 - 2
t_crit <- qt(1 - alpha/2, df = df)

cat("T =", round(T_stat, 4), "\n")
cat("t_α/2,(n1+n2-2) =", round(t_crit, 4), "\n")
cat("Decisión:", ifelse(T_stat >= t_crit,
    "RECHAZAMOS H₀ — μ₁ > μ₂",
    "NO rechazamos H₀"), "\n")

p_val <- pt(T_stat, df = df, lower.tail = FALSE)
cat("p-value (cola derecha) =", round(p_val, 4), "\n")
```

### Ejercicio 3.1: Salarios iniciales de egresados — CDMX vs Guadalajara

Una universidad quiere comparar el salario mensual inicial (en miles de pesos) de sus egresados en dos ciudades. Se encuestó a egresados recientes:

```{r ejercicio-3-1}
# Salarios mensuales iniciales (miles de pesos)
salarios_cdmx <- c(18.5, 22.0, 19.8, 25.3, 21.0, 17.6, 23.4, 20.1, 19.5, 24.2,
                   21.8, 18.9, 22.7, 20.5, 23.1, 19.0, 21.5, 24.8, 17.2, 22.3,
                   20.8, 23.6, 18.1, 21.2, 19.7, 22.9, 20.3, 24.0, 21.6, 19.3)

salarios_gdl  <- c(16.2, 19.5, 17.8, 20.1, 18.3, 15.9, 21.0, 17.2, 18.7, 19.8,
                   16.5, 20.5, 17.0, 19.2, 18.0, 16.8, 20.3, 17.5, 19.0, 18.5,
                   15.5, 21.2, 17.9, 18.8, 16.0, 19.6, 17.3, 20.8, 18.1, 16.7,
                   19.3, 17.6, 18.4, 20.0, 16.3)

# Exploración visual
par(mfrow = c(1, 2))
hist(salarios_cdmx, breaks = 8, col = rgb(0.2, 0.4, 0.8, 0.4), border = "steelblue",
     main = "CDMX", xlab = "Salario (miles $)", xlim = c(14, 26))
hist(salarios_gdl, breaks = 8, col = rgb(0.8, 0.3, 0.2, 0.4), border = "firebrick",
     main = "Guadalajara", xlab = "Salario (miles $)", xlim = c(14, 26))
par(mfrow = c(1, 1))

cat("CDMX:  n =", length(salarios_cdmx), " media =", round(mean(salarios_cdmx), 2),
    " sd =", round(sd(salarios_cdmx), 2), "\n")
cat("GDL:   n =", length(salarios_gdl), " media =", round(mean(salarios_gdl), 2),
    " sd =", round(sd(salarios_gdl), 2), "\n")

# Primero: ¿podemos asumir varianzas iguales?
var.test(salarios_cdmx, salarios_gdl)

# Prueba t para dos muestras independientes
resultado <- t.test(salarios_cdmx, salarios_gdl,
                    alternative = "two.sided",
                    var.equal = TRUE,
                    conf.level = 0.95)
print(resultado)

cat("\nDiferencia estimada:", round(mean(salarios_cdmx) - mean(salarios_gdl), 2), "mil pesos\n")
```

> **Pregunta para TAREA:** ¿Qué sucede si cambias `var.equal = FALSE`? Esa es la corrección de **Welch** para varianzas desiguales. ¿Cambia tu conclusión?

---

# Bloque 4: Pruebas para varianzas (20 min)

## Prueba Chi-cuadrada para una varianza

$$\chi^2 = \frac{(n-1)\hat{\sigma}^2}{\sigma_0^2} \sim \chi^2_{[n-1]}$$

### Ejemplo de las notas: Varianza muestral vs poblacional

> Muestra de $n = 18$ de una normal con $\hat{\sigma} = 0.68$. Probar $H_0: \sigma^2 = 0.36$ vs $H_a: \sigma^2 > 0.36$ al 95%.

```{r prueba-chi2}
n <- 18
s_hat_sq <- 0.68  # Nota: en las notas se usa sigma_hat = 0.68 como varianza
sigma_0_sq <- 0.36
alpha <- 0.05

# Estadística Chi-cuadrada
chi2 <- (n - 1) * s_hat_sq / sigma_0_sq
chi2_crit <- qchisq(1 - alpha, df = n - 1)

cat("χ² =", round(chi2, 4), "\n")
cat("χ²_α,(n-1) =", round(chi2_crit, 4), "\n")
cat("Decisión:", ifelse(chi2 >= chi2_crit,
    "RECHAZAMOS H₀ — la varianza es mayor que 0.36",
    "NO rechazamos H₀"), "\n")

p_val <- pchisq(chi2, df = n - 1, lower.tail = FALSE)
cat("p-value =", round(p_val, 4), "\n")
```

### Visualización de la prueba Chi-cuadrada

```{r viz-chi2}
x_seq <- seq(0, 50, length.out = 500)
y_seq <- dchisq(x_seq, df = n - 1)

plot(x_seq, y_seq, type = "l", lwd = 2, col = "steelblue",
     main = expression(paste("Prueba ", chi^2, " (cola derecha, gl = 17)")),
     xlab = expression(chi^2), ylab = "Densidad")

# Zona de rechazo
polygon(c(chi2_crit, x_seq[x_seq >= chi2_crit]),
        c(0, y_seq[x_seq >= chi2_crit]),
        col = rgb(1, 0, 0, 0.3), border = NA)

abline(v = chi2_crit, lty = 2, col = "red")
abline(v = chi2, lty = 1, col = "darkgreen", lwd = 2)

legend("topright",
       legend = c(paste0("χ²_crit = ", round(chi2_crit, 2)),
                  paste0("χ²_obs = ", round(chi2, 2))),
       col = c("red", "darkgreen"), lwd = c(1, 2), lty = c(2, 1))
```

## Prueba F para razón de dos varianzas

$$F = \frac{\hat{\sigma}_1^2}{\hat{\sigma}_2^2} \sim F_{[n_1-1, n_2-1]}$$

### Ejemplo de las notas: Comparación de varianzas

> Dos muestras del Cuadro 9.4: $\hat{\sigma}_1^2 = 19.2$, $\hat{\sigma}_2^2 = 3.5$, $n_1 = 13$, $n_2 = 16$. Probar $H_0: \sigma_1^2 = \sigma_2^2$ al 98%.

```{r prueba-f}
s1_sq <- 19.2; s2_sq <- 3.5
n1 <- 13; n2 <- 16
alpha <- 0.02

# Estadística F (mayor varianza en numerador)
F_stat <- s1_sq / s2_sq
df1 <- n1 - 1; df2 <- n2 - 1

f_crit <- qf(1 - alpha/2, df1 = df1, df2 = df2)

cat("F =", round(F_stat, 4), "\n")
cat("f_α/2,(n1-1,n2-1) =", round(f_crit, 4), "\n")
cat("Decisión:", ifelse(F_stat >= f_crit,
    "RECHAZAMOS H₀ — las varianzas NO son iguales",
    "NO rechazamos H₀"), "\n")

p_val <- 2 * pf(F_stat, df1 = df1, df2 = df2, lower.tail = FALSE)
cat("p-value =", round(p_val, 4), "\n")
```

### Ejercicio 4.1: Control de calidad — Dos líneas de producción

Una fábrica de tornillos tiene dos líneas de producción. El gerente de calidad quiere saber si la variabilidad en el diámetro (mm) es la misma en ambas líneas:

```{r ejercicio-4-1}
# Diámetros de tornillos (mm) — dos líneas de producción
linea_A <- c(10.02, 9.98, 10.05, 9.97, 10.01, 10.03, 9.96, 10.04, 9.99, 10.00,
             10.06, 9.95, 10.02, 9.98, 10.01, 10.03, 9.97, 10.05, 9.99, 10.00)

linea_B <- c(10.15, 9.82, 10.21, 9.78, 10.10, 9.88, 10.25, 9.75, 10.08, 9.92,
             10.18, 9.80, 10.12, 9.85, 10.22, 9.76, 10.05, 9.90, 10.20, 9.83,
             10.14, 9.86, 10.09, 9.91, 10.17)

# Exploración visual
boxplot(list("Línea A" = linea_A, "Línea B" = linea_B),
        col = c("lightblue", "lightsalmon"),
        main = "Diámetros de tornillos por línea de producción",
        ylab = "Diámetro (mm)")

cat("Línea A: var =", round(var(linea_A), 6), " sd =", round(sd(linea_A), 4), "\n")
cat("Línea B: var =", round(var(linea_B), 6), " sd =", round(sd(linea_B), 4), "\n")
cat("Razón de varianzas (B/A):", round(var(linea_B)/var(linea_A), 2), "\n\n")

# Prueba F con var.test()
resultado_f <- var.test(linea_A, linea_B, conf.level = 0.95)
print(resultado_f)

cat("\nRazón de varianzas estimada:", round(resultado_f$estimate, 4), "\n")
cat("¿Rechazamos igualdad de varianzas?",
    ifelse(resultado_f$p.value < 0.05, "Sí — la Línea B es más variable", "No"), "\n")
```

---

# Bloque 5: Pruebas para proporciones (15 min)

## Prueba Z para una proporción

$$Z = \frac{X - n\theta_0}{\sqrt{n\theta_0(1 - \theta_0)}}$$

### Ejemplo de las notas: Proporción de un padecimiento

> De $n = 200$ individuos, $X = 22$ tienen un padecimiento. Probar $H_0: \theta = 0.20$ vs $H_a: \theta < 0.20$.

```{r prueba-prop}
X <- 22
n <- 200
theta_0 <- 0.20
alpha <- 0.01

# Estadística Z
Z <- (X - n * theta_0) / sqrt(n * theta_0 * (1 - theta_0))

cat("Z =", round(Z, 4), "\n")
cat("-z_α = ", round(qnorm(alpha), 4), "\n")
cat("Decisión:", ifelse(Z <= qnorm(alpha),
    "RECHAZAMOS H₀ — la proporción ha disminuido",
    "NO rechazamos H₀"), "\n")

p_val <- pnorm(Z)
cat("p-value =", round(p_val, 4), "\n")
```

### Usando `prop.test()` en R

```{r prop-test-r}
# La misma prueba usando prop.test()
resultado_prop <- prop.test(x = 22, n = 200, p = 0.20,
                            alternative = "less",
                            conf.level = 0.99,
                            correct = FALSE)  # sin corrección de continuidad
print(resultado_prop)
```

### Ejercicio 5.1: Encuesta — Preferencia por transporte público

En una encuesta sobre movilidad urbana, se preguntó a habitantes de dos delegaciones de la CDMX si prefieren usar el transporte público. Los resultados individuales (1 = sí, 0 = no) son:

```{r ejercicio-5-1}
# Respuestas individuales: 1 = prefiere transporte público, 0 = no
set.seed(2025)
delegacion_1 <- c(rep(1, 132), rep(0, 68))   # 200 encuestados
delegacion_2 <- c(rep(1, 90),  rep(0, 60))    # 150 encuestados

# Mezclar para que se sientan como datos "reales"
delegacion_1 <- sample(delegacion_1)
delegacion_2 <- sample(delegacion_2)

# Los alumnos calculan las proporciones desde los datos crudos
n1 <- length(delegacion_1)
n2 <- length(delegacion_2)
x1 <- sum(delegacion_1)
x2 <- sum(delegacion_2)
p1_hat <- x1 / n1
p2_hat <- x2 / n2

cat("Delegación 1: n =", n1, " éxitos =", x1, " p̂₁ =", p1_hat, "\n")
cat("Delegación 2: n =", n2, " éxitos =", x2, " p̂₂ =", p2_hat, "\n")
cat("Diferencia:", round(p1_hat - p2_hat, 4), "\n\n")

# Visualización
barplot(c(p1_hat, p2_hat), names.arg = c("Delegación 1", "Delegación 2"),
        col = c("steelblue", "coral"), ylim = c(0, 1),
        main = "Proporción que prefiere transporte público",
        ylab = "Proporción")
abline(h = 0.5, lty = 2, col = "gray40")

# Prueba de diferencia de proporciones al 95%
resultado <- prop.test(x = c(x1, x2), n = c(n1, n2),
                       alternative = "two.sided",
                       conf.level = 0.95,
                       correct = FALSE)
print(resultado)

cat("\n¿Hay diferencia significativa?",
    ifelse(resultado$p.value < 0.05, "Sí", "No"), "\n")
```

---

# Bloque 6: Ejercicios integradores (10 min)

## Ejercicio para TAREA: Caso completo — Calidad de un producto

Una fábrica de cereales afirma que sus cajas contienen en promedio 500g. La desviación estándar del proceso es conocida: $\sigma = 12g$. Un inspector de calidad pesa 40 cajas seleccionadas al azar. ¿Hay evidencia al 5% de que el peso promedio difiere de 500g?

```{r ejercicio-6-1}
# Pesos de 40 cajas de cereal (gramos)
pesos <- c(498.2, 495.1, 501.3, 493.8, 499.5, 496.7, 502.1, 494.3, 497.8, 500.6,
           491.2, 498.9, 495.5, 503.2, 497.0, 494.8, 499.1, 496.3, 501.8, 493.5,
           498.5, 495.9, 500.2, 494.1, 497.3, 502.5, 496.0, 499.7, 493.2, 498.0,
           495.3, 501.5, 494.6, 497.9, 500.8, 496.5, 499.3, 493.9, 498.7, 495.7)

# Exploración
cat("n =", length(pesos), "\n")
cat("Media muestral:", round(mean(pesos), 2), "g\n")
cat("Desv. estándar muestral:", round(sd(pesos), 2), "g\n")
hist(pesos, breaks = 10, col = "wheat", border = "sienna",
     main = "Peso de cajas de cereal", xlab = "Peso (g)")
abline(v = 500, col = "red", lty = 2, lwd = 2)
abline(v = mean(pesos), col = "blue", lty = 1, lwd = 2)
legend("topright", c("μ₀ = 500g", paste0("x̄ = ", round(mean(pesos),1), "g")),
       col = c("red", "blue"), lty = c(2,1), lwd = 2)

# --- Completa aquí la prueba Z ---
# sigma <- ___
# Z <- ___
# z_crit <- ___
# Decisión: ___
```

## Ejercicio 6.2: Tres escenarios con datos — Elige la prueba correcta

Para cada situación tienes los **datos crudos**. Identifica qué prueba corresponde y complétala.

```{r ejercicio-6-2}
# ============================================================
# Situación A: Variabilidad en tiempos de entrega
# ============================================================
# Una empresa de mensajería dice que la varianza de sus tiempos 
# de entrega (horas) es σ² = 4. ¿Es menor?
# Tipo de prueba: ___________

tiempos_entrega <- c(23.5, 24.1, 22.8, 23.9, 24.5, 23.2, 24.0, 23.7,
                     22.5, 23.8, 24.2, 23.1, 23.6, 24.3, 22.9, 23.4,
                     24.1, 23.0, 23.5, 24.0)

cat("=== Situación A: Prueba de varianza ===\n")
cat("n =", length(tiempos_entrega), "\n")
cat("Varianza muestral:", round(var(tiempos_entrega), 4), "\n")
# Completa: chi2 <- ___  ;  chi2_crit <- ___


# ============================================================
# Situación B: Efecto de un nuevo método de estudio
# ============================================================
# Se mide la calificación de dos grupos de alumnos:
# Grupo 1 usó el método tradicional, Grupo 2 el nuevo método.
# ¿El nuevo método produce calificaciones más altas?
# Tipo de prueba: ___________

metodo_tradicional <- c(72, 68, 75, 70, 65, 78, 71, 69, 74, 67,
                        73, 66, 76, 70, 68)
metodo_nuevo       <- c(78, 82, 75, 85, 79, 88, 76, 83, 80, 77,
                        84, 81, 79, 86, 74, 82, 80, 77)

cat("\n=== Situación B: Comparación de medias ===\n")
cat("Tradicional: n =", length(metodo_tradicional),
    " media =", round(mean(metodo_tradicional), 2), "\n")
cat("Nuevo:       n =", length(metodo_nuevo),
    " media =", round(mean(metodo_nuevo), 2), "\n")
# Completa: t.test(___) o cálculo manual


# ============================================================
# Situación C: Intención de voto
# ============================================================
# Se encuestó a 500 personas y 135 dijeron apoyar al candidato A.
# El candidato necesita al menos 30% para pasar a segunda vuelta.
# ¿Hay evidencia de que el apoyo es menor al 30%?
# Tipo de prueba: ___________

n_encuesta <- 500
votos_a_favor <- 135

cat("\n=== Situación C: Prueba de proporción ===\n")
cat("Proporción muestral:", round(votos_a_favor/n_encuesta, 4), "\n")
# Completa: prop.test(___) o cálculo manual con Z
```

---

# Resumen: Cuándo usar cada prueba

```{r resumen-tabla, echo=FALSE}
resumen <- data.frame(
  Situación = c(
    "Media, σ conocida",
    "Media, σ desconocida",
    "Diferencia de medias, σ's conocidas",
    "Diferencia de medias, σ's desconocidas",
    "Una varianza",
    "Razón de varianzas",
    "Proporción",
    "Diferencia de proporciones"
  ),
  Estadística = c("Z", "T", "Z", "T", "χ²", "F", "Z", "Z"),
  `Distribución` = c(
    "N(0,1)",
    "t(n-1)",
    "N(0,1)",
    "t(n₁+n₂-2)",
    "χ²(n-1)",
    "F(n₁-1, n₂-1)",
    "N(0,1)",
    "N(0,1)"
  ),
  `Función en R` = c(
    "pnorm / qnorm",
    "t.test()",
    "pnorm / qnorm",
    "t.test(var.equal=TRUE)",
    "pchisq / qchisq",
    "var.test()",
    "prop.test()",
    "prop.test()"
  )
)
knitr::kable(resumen, caption = "Guía rápida de pruebas de hipótesis")
```

---

# Apéndice: Funciones útiles en R

```{r apendice, eval=FALSE}
# --- Distribución Normal ---
qnorm(0.975)              # Valor crítico z para α/2 = 0.025
pnorm(1.96)               # Probabilidad acumulada
2 * pnorm(-abs(Z))        # p-value bilateral

# --- Distribución t-Student ---
qt(0.975, df = 24)        # Valor crítico t
pt(2.5, df = 24)           # Probabilidad acumulada
t.test(x, mu = 100)       # Prueba t para una muestra

# --- Distribución Chi-cuadrada ---
qchisq(0.95, df = 17)     # Valor crítico χ²
pchisq(25, df = 17)       # Probabilidad acumulada

# --- Distribución F ---
qf(0.95, df1 = 12, df2 = 15)  # Valor crítico F
var.test(x, y)                  # Prueba F para varianzas

# --- Proporciones ---
prop.test(x = 22, n = 200, p = 0.2)  # Prueba de proporción
```

---
La tarea se entrega por correo el 30 de abril de 2026.
---
